臺灣桃園地方法院民事判決
110年度訴字第1763號
原      告  簡佑晃  
訴訟代理人  許書瀚律師
複  代理人  簡瑋辰律師
被      告  張曉芬  
訴訟代理人  顏碧志律師
            江宇軒律師
上列當事人間請求塗銷不動產所有權移轉登記等事件，本院於民
國111年4月11日言詞辯論終結，判決如下：
    主  文
原告之訴駁回。
訴訟費用由原告負擔。
    事實及理由
一、原告主張：原告為智能不足之人，亦無不動產買賣交易經驗
    ，被告乘原告急迫、輕率、無經驗，且對原告施以詐術，致
    原告陷於錯誤，以遠低於市價之金額出售如附表所示之不動
    產（下稱系爭房地）予被告，並向原告佯稱必須製造金流，
    先於民國109年12月9日將買賣價金新臺幣（下同）200萬元
    存入原告郵局帳戶，隨即誘騙原告陸續將同額現金提領交還
    予被告，然原告於同年月28日移轉登記系爭房地予被告後，
    被告仍未給付任何對價，爰依民法第92條第1項、第74條第1
    項規定撤銷買賣系爭房地之意思表示及系爭房地之移轉登記
    行為，並依民法第767條第1項、第179條請求塗銷移轉登記
    並回復登記為原告所有等語。並聲明：（一）原告與被告就
    附表所示之系爭房地，於109年12月9日所為買賣行為及109
    年12月28日所為所有權移轉登記行為，應予撤銷。（二）被
    告應將如附表所示土地於109年12月28日登記次序2427及如
    附表所示建物於109年12月28日登記次序0005之所有權移轉
    登記予以塗銷，回復登記為原告所有。
二、被告則以：原告為清償對他人之借款，於109年間將坐落桃
    園市○鎮區○○段000○000地號土地及其上同區段40建號即門牌
    號碼桃園市○鎮區○○街00巷0弄00號房屋（以下合稱平鎮房地
    ）及系爭房地以450萬元、100萬元一併出賣予被告，再由被
    告將前開房地售後回租。被告已先行交付支票2紙共計500萬
    元予原告，並設定抵押權擔保，嗣後再辦理所有權移轉登記
    ，餘款扣除稅、費等相關費用後以現金16萬4,932元交付原
    告，系爭房地之條件與本件買賣價金並無顯失公平之處，且
    買賣相關文件均經原告親自簽名及按捺指印，原告謊稱未收
    受買賣價金，顯與實情不符。而原告於系爭房地交易時，並
    非受監護宣告或輔助宣告之人，且前已有向他人借款設定抵
    押經驗，且於78年起即經營純淵股份有限公司、佑淵企業社
    ，且原告社群網站臉書網頁亦顯示其能組裝機器並出貨至香
    港等地，難謂其為無經驗之人，本件無顯失公平及受詐欺脅
    迫之情事等語，資為抗辯。並聲明：原告之訴駁回。
三、原告主張兩造於109年12月9日簽立買賣契約（下稱系爭買賣
    契約），約定原告將系爭房地出售予被告，系爭房地並於10
    9年12月28日以買賣為原因移轉登記予被告所有（下稱系爭
    移轉登記）等情，為兩造所不爭執，並有系爭買賣契約之協
    議書、不動產買賣契約書、登記第一類謄本影本、桃園市地
    籍異動索引、桃園市大溪地政事務所土地登記申請書等件在
    卷可稽（見本院卷第113頁至第125頁、第161頁至第232頁）
    ，固堪予認定為真實。
四、原告主張被告對原告施予詐術，致原告陷於錯誤，並利用原
    告急迫、輕率、無經驗之情事成立系爭買賣契約及作成所有
    權移轉登記，依民法第92條第1項、第74條第1項規定予以撤
    銷，並依民法第767條第1項、第179條請求塗銷系爭房地移
    轉登記及回復登記為原告所有等情，則為被告所否認，並以
    前揭情詞置辯。故本院應審究者厥為：（一）原告主張遭被
    告詐欺，依民法第92條第1項規定撤銷系爭買賣契約及移轉
    登記之意思表示，有無理由？（二）原告主張系爭買賣契約
    及移轉登記係被告乘其急迫、輕率、無經驗而成立，顯失公
    平，依民法第第74條第1項規定予以撤銷，有無理由？（三
    ）原告依民法第767條第1項、第179條請求塗銷系爭房地移
    轉登記及回復登記為原告所有，有無理由？茲分述如下：
(一)按因詐欺或被脅迫，而為意思表示者，表意人固得依民法第
    92條第1項前段之規定撤銷其意思表示。但當事人主張有利
    於己之事實者，就其事實有舉證之責任，民事訴訟法第277
    條定有明文。當事人主張其意思表示係被詐欺或脅迫而為之
    者，應就其被詐欺或被脅迫之事實，負舉證之責任（最高法
    院87年度台上字第1746號判決意旨參照）。經查：
　1.原告主張遭被告詐欺，無非係以系爭買賣契約約定簽約款為
    70萬元、交屋款為100萬元，然被告於109年12月9日匯入70
    萬元後隨即於同日遭被告提領，於110年1月4日匯入100萬元
    亦於同日經被告以製造金流為由，要求原告領出後交付被告
    等語為理由（見本院卷第306頁），並提出原告之銀行交易
    明細為其論據（見本院卷第21頁）。被告不爭執於109年12
    月9日原告提款100萬元2筆、110年1月4日原告提款200萬元1
    筆後，隨即交由被告委託之友人交還被告乙節（見本院卷第
    307頁），此情有上開銀行交易明細及原告提款之照片附卷
    可佐（見本院卷第21頁至第45頁），堪予認定。
  2.惟被告抗辯：原告領回上開金額交還被告，是兩造約定好作
    高的部分，被告從頭到尾沒有欺騙原告等語（見本院卷第30
    7頁）。經查，被告向原告一併買受系爭房地及平鎮房地，
    兩造約定名目上買賣金額分別為170萬元、730萬元，惟實際
    買賣價金分別為100萬元、450萬元，差額各為70萬元、280
    萬元乙情，有系爭買賣契約之協議書及不動產買賣契約書在
    卷足憑（見本院卷第99頁至第104頁、第113頁至第118頁）
    ，上開契約文書均經原告親自簽名、捺指印於其上，原告亦
    不爭執形式真正（見本院卷第308頁），足認原告合意確實
    有與被告約定抬高名目買賣價金之情事。又原告亦自陳本件
    實際交易金額與實價登錄金額確實不符，原告會有使公務員
    登載不實的刑事責任，故沒有提起刑事告訴等語（見本院卷
    第306頁），衡諸我國刑法關於使公務員登載不實係以故意
    為行為人之主觀要件，原告應係自知確實有故意與被告為上
    開抬高名目價額之約定，否則若係受騙，應無擔憂受刑事處
    罰之餘地。況揆諸上開109年12月9日、110年1月4日之提款
    均係原告親自提領、交付，未見其受有強暴脅迫之情事，此
    由卷附照片可知甚明（見本院卷第23頁至第45頁），堪認原
    告確實係基於己意，將被告所匯之上開兩造約定抬高買價部
    分款項返還予被告，無受詐欺可言。
  3.另就上開房地買賣之實際價金部分，被告分別開立票面金額
    30萬元、470萬元支票予原告，經原告簽收並全數兌現乙情
    ，亦有本院函文、公務機關查詢客戶資料收據、支票影本等
    件在卷可佐（見本院卷第133頁至第146頁），兩造並另就系
    爭房地及平鎮房地出售後約定買斷回租，就原告之買回價、
    相關稅金、費用等項目書立書面1紙（下稱系爭書面，見本
    院卷第131頁），依系爭書面所載，系爭房地及平鎮房地實
    買價扣除被告支付之上開票款、利息、租金、代書費、稅金
    、清償前金、匯費、帳管費後，原告另實際給付16萬4,900
    元以為結清，並經原告簽名及捺指印於其上（見本院卷第13
    1頁），原告亦不爭執系爭書面之形式真正（見本院卷第308
    頁），堪信為真實。從而，應認系爭房地及平鎮房地之全部
    買賣確實已經全數給付完畢，被告應無任何詐欺原告之情事
    ，原告主張依民法第92條第1項前段之規定撤銷系爭買賣契
    約及移轉登記，為無理由。
(二)次按法律行為，係乘他人之急迫、輕率或無經驗，使其為財
    產上之給付或為給付之約定，依當時情形顯失公平者，法院
    得因利害關係人之聲請，撤銷其法律行為或減輕其給付，民
    法第74條第1項定有明文。又法院依該項之規定減輕給付，
    不僅須行為人有利用他人之急迫、輕率，或無經驗，而為法
    律行為之主觀情事，並須該法律行為，有使他人為財產上之
    給付，或為給付之約定，依當時情形顯失公平之客觀事實，
    始得因利害關係人之聲請為之（最高法院96年度台上字第24
    70 號判決意旨參照）。惟查，不動產價值不菲，終生未曾
    有不動產交易經驗者並非罕見。是以，不動產買賣契約之一
    方當事人，如非他方有利用其急迫、輕率或無經驗而為法律
    行為之主觀情事，尚不得僅憑其未曾有不動產交易經驗，即
    得主張依民法第74條第1項規定請求撤銷法律行為。原告主
    張其為智能不足，提出86年11月18日兵役用智能不足診斷證
    明書（見本院卷第17頁）、111年3月17日長庚醫療財團法人
    林口長庚紀念醫院診斷證明書（下稱長庚醫院診斷書，見本
    院卷第245頁）以佐。然查，依長庚醫院診斷書所載，原告
    於110年10月18日進行腦波檢查，結果顯示並無明顯異常。
    觀諸原告自陳自86年間即經診斷為智能不足，迄今卻無任何
    監護、輔助宣告之聲請紀錄；原告甚至曾擔任佑淵企業社負
    責人，經營機械安裝業、五金零售業、機械器具零售業、污
    染防治設備零售業等項目，並曾組裝機械出售香港，有經濟
    部商業司商業登記基本資料、臉書頁面翻拍資料附卷足佐（
    見本院卷第149頁至第157頁），尚難認本件原告有其所稱急
    迫、輕率或無經驗之情事。況查，兩造間係基於己意約定抬
    高系爭房地及平鎮房地買賣價金，抬高之價金部份經原告返
    還被告，而實際價金部分亦經被告分別開立票面金額30萬元
    、470萬元支票予原告，經原告簽收支票全數兌現結清後，
    亦經本院認定如前。而系爭房地於87年4月7日建築完成，屋
    齡已達24年，衡諸本件係約定買賣後回租，且房地面積不大
    、非坐落繁榮之位置等因素，系爭房地之買賣價金應未顯失
    均衡，依原告所提事證，尚難認本件兩造間之交易有顯失公
    平之處，原告主張依民法第74條第1項規定撤銷系爭買賣契
    約及移轉登記，亦無理由。
(三)承前所述，原告依民法第92條第1項、第74條第1項規定請求
    撤銷系爭買賣契約及移轉登記既均經本院駁回，則被告依系
    爭買賣契約之約定及移轉登記，自屬合法有效取得系爭房地
    之所有權，是原告依民法第767條第1項、第179條請求塗銷
    系爭房地所由權移轉登記及回復登記為原告所有，亦均無理
    由，應予駁回。
五、綜上所述，原告依民法第92條第1項、第74條第1項規定請求
    撤銷撤銷系爭買賣契約及移轉登記，及依民法第767條第1項
    、第179條請求塗銷系爭房地所有權移轉登記及回復登記為
    原告所有，均為無理由，應予駁回。
六、本件事證已臻明確，兩造其餘攻擊防禦方法，經本院審酌後
    核於本判決結果不生影響，爰不一一論述，併此敘明。
七、訴訟費用負擔之依據：民事訴訟法第78條。 　　　　　
中　　華　　民　　國　　111 　年　　4 　　月　　29　　日
                  民事第一庭    法　官　許自瑋
正本係照原本作成。
如對本判決上訴，須於判決送達後二十日內向本院提出上訴狀。
如委任律師提起上訴者，應一併繳納上訴審裁判費。
中　　華　　民　　國　　111 　年　　4 　　月　　29　　日
                                書記官  吳光彧

附表：
土地坐落地號 面積 權利範圍  桃園市○○區○○段0000地號 17,810.44平方公尺 1萬分之5  桃園市○○區○○段0000地號 7,136.23平方公尺 1萬分之5  建物坐落建號 面積 權利範圍 共同使用部分建號 桃園市○○區○○段00○號 --------------------- 門牌號碼：桃園市○○區○○街00號2樓之7 總面積：24.96平方公尺 全部 桃園市○○區○○段0000○號    桃園市○○區○○段0000○號    桃園市○○區○○段0000○號    桃園市○○區○○段0000○號